【裁判字號】    88,簡上,95
【裁判日期】    901107
【裁判案由】    履行契約
【裁判全文】
臺灣屏東地方法院民事判決  八十八年度簡上字第九五號
    上  訴  人  甲○○
    被上訴人    乙○○
                丙○○
右當事人間請求履行契約事件，上訴人對於中華民國八十八年五月二十六日本院屏東
簡易庭八十八年度屏簡字第二二五號第一審判決提起上訴，本院判決如左：
    主      文
原判決關於駁回上訴人後開第二項之訴部分並訴訟費用之裁判廢棄。
被上訴人應給付上訴人新台幣參拾伍萬壹仟柒佰元，及自民國八十八年四月二十六日
起至清償日止，按年息百分之五計算之利息。
其餘上訴駁回。
第一、二審訴訟費用由被上訴人負擔。
    事      實
甲、上訴人方面：
一、聲明：求為判決（一）原判決廢棄；（二）被上訴人應共給付上訴人新台幣三十
    五萬一千七百元，及自民國八十六年三月三十日起至清償日止，按年息百分之五
    計算之利息。
二、陳述：除與原審判決書所載者相同茲予引用外，補稱：
（一）訴外人陳香花提供其所有坐落屏東縣內埔鄉○○段九七之四一七號土地，與訴
      外人鍾政夫合建房屋，嗣由上訴人帶料承攬建造，嗣鍾政夫讓與兩造三人合夥
      ，仍由上訴人承攬繼續施作，兩造於八十五年十月二十五日訂土地合建讓與契
      約書，作為受讓前開工程之依據，依契約書第二項約定工程款由被上訴人乙○
      ○負擔新台幣（下同）一百萬元，被上訴人丙○○負擔二百五十萬元，給付方
      法則依據兩造於八十五年十月三十一日所訂合夥契約書第三點工程款支付方式
      依據一、二、三期工程進度日期辦理。
（二）因被上訴人積欠前開工程款八十八萬元，以致上訴人其他工程無法順利進行，
      雙方遂於八十六年一月二十六日訂立切結書，約定被上訴人應給付之工程款總
      計一百二十三萬元，於上訴人所列一、二、三、四工程逐一完成時給付各期之
      工程款。
（三）上訴人對於前項工程中一二四項已逐項完成，且通知被上訴人查看付款，被上
      訴人僅給付其中第一及四項之部分工程款二十五萬元，尚不足五萬零四百五十
      元，其中第二項之工程款三十三萬則未清償，因被上訴人違約在先，上訴人遂
      對第三項工程主張同時履行抗辯，而未予施工，並提起本訴。
（四）被上訴人雖以超額給付工程款及上訴人未依約履行申請變更工程設計為抗辯，
      並無舉證證明之。
（五）且變更設計費用依約合夥契約書第六條約定應由丙方即上訴人負責，甲乙方指
      被上訴人配合提供資料、費用，有不可抗力或其他不可歸責於雙方之事由時，
      同時不負遲延履行責任。本件房屋工程因當初申領建築執照之三層樓設計，因
      經費問題，兩造同意變更為二層樓半之設計，依約應由被上訴人提供相關費用
      與資料，供上訴人辦理變更設計，被上訴人無提供相關費用及資料，而變更設
      計後之鋁門窗安裝數量、粉刷面積之增減，均需被上訴人進一步配合，未見被
      上訴人配合辦理，是以本件工程，依合夥契約第六條約定，無任何遲延給付責
      任。被上訴人抗辯上訴人應於八十六年三月三十日完工為不可採。且被上訴人
      八十七年四月十三日亦曾以內埔郵局第九十三號存證信函通知上訴人，告知上
      訴人應於八十七年四月十六日開始復工，足證被上訴人同意展期工程期限。上
      訴人亦無遲延責任可言。
（六）一百五十萬元是將其配偶名下之房屋變更登記名義為被上訴人以為工程款之款
      項，目前房屋已變更，被上訴人仍未付出。
（七）本件原審勘驗現場時，被上訴人丙○○已自認內部現已完成，僅有外樑突出部
      分瑕疵，是本件上訴人確實已完成工作。至於樓梯部分是屬於後續工程之部分
      ，切結書無載明者即屬後續工程部分。
（七）第九十三號存證信函是其所寫但經被上訴人過目且蓋章，至收件人確實寫其名
      義。
（八）又本件工程款非為三百五十萬元，應為依據實際完成房屋之坪數以每坪三萬五
      千元計算，且依據被上訴人實際支付過程均依照完成各項工作時給付足見非如
      被上訴人所稱總工程款為三百五十萬元。
三、證據：除援用原審之立證方法外。補提出八十六年一月二十六日切結書、八十五
    年十月三十一日合夥契約書、內埔郵局八十七年四月十一日第九十三號存證信函
    內埔郵局第一四一號存證信函、屏東十五支局八十三年三月二十八日第二○八號
    存證信函、建築執照、土地登記謄本、原審勘驗筆錄影本、照片十二張為證。
乙、被上訴人方面：
一、聲明：求為判決駁回上訴，第二審訴訟費用由上訴人負擔。
二、陳述：除與原審判決書所載者相同者茲予引用外，補稱：
（一）兩造前因上訴人無法依八十五年之合夥契約書約定期限如期完工，且溢領工程
      款之情形下，為確保工程如期完成乃於林水龍律師見證下簽立簽結書，上訴人
      雖稱完工之時有告知被上訴人以為請款，惟被上訴人至現場勘驗，發現工作尚
      未完成即請求驗收，且於刑事詐欺偵查中亦自認未完成工作，而其中第一項外
      觀磁磚部分，係在上訴人同意之下調工協助完成，非上訴人己力足以完成，第
      四項中外部粉刷至今尚未完成，其中部分則是本案訴訟中雇工施作。至於變更
      設計部分則與本件無關，且其資料申請自始均由上訴人承辦，被上訴人亦提供
      費用，因其提起刑事訴訟始未進行而粉刷油漆為屬後續工程，主體尚未完成，
      如何有餘暇處理後續工程？且切結書之所以列四項先期工程是因該四項完成之
      時，即能辦理驗收及取得使用執照，在取得使用執照後二個月內，上訴人即應
      執行切結書第四條，趕緊完成後續工程。被上訴人即需準備後期工程款一百五
      十萬元抵借上訴人施作後續工程之用。上訴人未能於建照核准期限內及合夥契
      約書、切結書約定期限內，資金供應充足之條件下依約完工，反於建照逾期後
      因無按圖施工，導致被上訴人行形成無法補救之損失。
（二）至上訴人所述被上訴人發存證信函一事，係因於鈞院簡易庭調解時，因上訴人
      有施工意願，被上訴人提議於付款逾越施工進度下，應俟全部完工再行結算，
      而上訴人同意，且要求函告地主，被上訴人二人同意，遂有該函，而當時被上
      訴人因合建房屋訴訟紛爭困擾，遂基於上訴人同意完成始結算工程款之誠意下
      ，而有該存證信函之始末。而上訴人自約定完工日期八十六年三月三十日完工
      延誤迄今，又自認未完成工程，其請求應屬無據。
（三）後續工程是指使用執照取得後之部分工程，因使用執照無申請出來，無付一百
      五十萬元，且要求上訴人配偶之房屋變更名義是為借款給付工程款之需，八十
      五年十一月三十有提到完工日期是八十五年十二月十八日，但未完工，上訴人
      已領取二百多萬元，八十六年一月二十六日所寫切結書是請訴外人吳進享估價
      結果，主體工程尚缺切結書所載事項，雖主體完成亦還有後續工程要完成。之
      後工期延長至八十六年三月三十日也尚未完成，存證信函為上訴人自寫自行發
      出，非其等所為，而該存證信函是為寄給地主陳香花。
（四）又依據兩造所簽切結書第三條規定，上訴人負責之工程應繼續進行，完工進度
      定於八十六年三月三十日，若無法完成上述之四項工程時，上訴人負責遣散工
      人，並放棄工程承攬權，該項工程無條件由被上訴人二人負責完成歸其所有，
      並以訴外人施惠美為起造人名義之建築物，充作處罰性之損害賠償，規被上訴
      人取得或指定第三人取得，手續費用由被上訴人二人負擔。依該約定，上訴人
      既未於約定期限內完工，其中例如門窗未裝框、仍看得見磚塊等均不能認為已
      完工，因之其工程款請求權尚未成就，依約亦喪失工程款之請求權。
（五）又因上訴人無於切結書約定期限內完工，致使建築執照逾期作廢，被上訴人因
      須重新設計並申領建築執照，經建築師預估訪價結果，猶須支付七十萬元，連
      同契約已付工程款應認是被上訴人契約損失三百一十八萬零八百五十元，均因
      上訴人違約所致被上訴人之損害，縱認被上訴人應負給付工程款之責，請求依
      法相抵之。
三、證據：除援用原審之立證方法外，補提出臺灣高等法院高雄分院檢察署八十六年
    度議字第一三九四號處分書、切結書、信函二件、屏東郵局第六十二號存證信函
    第二四六號存證信函、第九十三號存證信函、本院八十八年度訴字第二四五號民
    事裁定、地籍設計圖、屏東縣政府記建設局八十六年十二月三日函、付款明細表
    、收據十二紙、郵政國內匯款執據二紙、照片三十二張為證，及聲請勘驗現場，
    調閱臺灣屏東地方法院檢察署八十六年度偵字第二七六九號刑事卷。
    理      由
一、本件兩造間關於於八十五年十月三十一日訂合夥契約書，約定在坐落屏東縣內埔
    鄉○○段九七之四一七地號上合夥建築房屋十棟（以下簡稱系爭工程房屋），及
    於八十六年一月二十六日簽立切結書承諾分四期完成工程，及各依切結書所載各
    期完工時給付工程款，以及兩造間已結算工程款合計三百一十八萬零八百五十元
    等情，有合夥契約書、切結書、收據十二紙、匯款單等件附卷足稽，且為兩造所
    不爭執，是兩造間上開主張可信為真實。
二、其次上訴人起主張八十五年十月三十一日兩造間訂立土地合建讓與契約書，作為
    受讓前開工程之依據，依契約書第二項約定工程款由被上訴人乙○○負擔一百萬
    元，被上訴人丙○○負擔二百五十萬元，給付方法則依據兩造於八十五年十月三
    十一日所訂合夥契約書第三點工程款支付方式依據一、二、三期工程進度日期辦
    理，因被上訴人積欠前開工程款八十八萬元，以致上訴人其他工程無法順利進行
    ，雙方遂於八十六年一月二十六日訂立切結書，約定被上訴人應給付之工程款總
    計一百二十三萬元，於上訴人所列一、二、三、四工程逐一完成時給付各期之工
    程款。上訴人對於前項工程中一二四項已逐項完成，且通知被上訴人查看付款，
    被上訴人僅給付其中第一及四項之部分工程款二十五萬元，尚不足五萬零四百五
    十元，其中第二項之工程款三十三萬則未清償，因被上訴人違約在先，上訴人遂
    對第三項工程主張同時履行抗辯，而未予施工，並提起本訴請求給付聲明所示之
    工程款及其法定遲延利息等情。
三、被上訴人則以：因上訴人未依約於八十六年三月三十日完成約定工程，甚至原審
    審理中仍未完成，故無法請求給付工程款，且依切結書第三條約定上訴人負責之
    工程應於八十六年三月三十日，若無法完成上述之四項工程時，上訴人負責遣散
    工人，並放棄工程承攬權，該項工程無條件由被上訴人二人負責完成歸其所有，
    並以訴外人施惠美為起造人名義之建築物，充作處罰性之損害賠償，規被上訴人
    取得或指定第三人取得，手續費用由被上訴人二人負擔。依該約定，上訴人既未
    於約定期限內完工，因之其工程款請求權尚未成就，依約亦喪失工程款之請求權
    ，且因上訴人無於切結書約定期限內完工，致使建築執照逾期作廢，被上訴人因
    須重新設計並申領建築執照，經建築師預估訪價結果，猶須支付七十萬元，連同
    契約已付工程款應認是被上訴人契約損失三百一十八萬零八百五十元，均因上訴
    人違約所致被上訴人之損害，縱認被上訴人應負給付工程款之責，請求依法相抵
    之等語資為抗辯。
四、是本件兩造所爭執之點，為上訴人是否依約於八十六年三月三十日完成工程？及
    得否請求本件工程款？經查：
（一）系爭工程之十棟房屋其內部粉刷及外部粉刷工程部分，現況大致上均已粉刷抹
      光，僅部分樓梯之側面部分尚未完成粉刷抹光，外觀部分則除有鋼筋裸露情形
      外，其餘粉刷工作均已完成等情，業經本院於九十年六月十五日勘驗現場無誤
      ，有本院前開勘驗筆錄及照片三十二張附卷足稽。而依該系爭工程房屋完成程
      度判斷，兩造對於內部粉刷既認定應完成之程度為水泥磨光，不包括油漆工作
      ，此為兩造於原審勘驗時所自承（見原審卷第九十六頁背面），而被上訴人經
      本院提示台灣屏東地方法院檢察署八十六年度偵字第二七六九號詐欺等案偵查
      中之照片於其等辨識，亦自承該照片所示完成情形與本院於九十年六月十五日
      勘驗結果大致相同，且上訴人所完成工作物於原審八十八年四月二十六日勘驗
      時，復據被上訴人丙○○自承內部現已完成，外部有棟外樑有缺陷，及外樑突
      出等瑕疵等情，（見原審卷第九十六頁背面）是上訴人於原審勘驗時足認其完
      成之工作已達兩造所約定完工情形，僅仍存在如照片所示之窗戶窗緣部分磚塊
      顯露尚未粉刷、或壁面粉刷不均勻、樓梯側面未完全粉刷完成、及房屋外部鋼
      筋外露之瑕疵情形一節足堪認定。
（二）其次本件應審究者為上訴人是否確實依約於八十六年三月三十日完成工程？查
      上訴人於八十六年四月十七日台灣屏東地方法院檢察署八十六年度偵字第二七
      六九號詐欺等案偵查中自承工程尚未完工等語；嗣上訴人再於該署八十六年四
      月二十八日開庭調查時亦自承第二項工程部份：尚未粉刷，確未完成等情，有
      該二份筆錄影印附卷可稽。是以上訴人既自認上開事實，是被上訴人主張上訴
      人確未依約於八十六年三月三十日完成切結書中第二項及第四項約定之工程一
      節可信為實。
（三）再者，系爭工程房屋於本院勘驗之時確已完成僅存在瑕疵情形，亦說明如上，
      是本件進一步探究者為上訴人於約定期限後完成工程得否請求本件工程款？查
      兩造切結書第三條確實約定：上訴人負責之系爭房屋工程應於八十六年三月三
      十日完成，若無法完成上述之四項工程時，上訴人負責遣散工人，並放棄工程
      承攬權，該項工程無條件由被上訴人二人負責完成歸其所有，並以訴外人施惠
      美為起造人名義之建築物，充作處罰性之損害賠償，歸被上訴人取得或指定第
      三人取得，手續費用由被上訴人二人負擔等情，有該切結書附卷可憑，依該約
      定，上訴人固喪失系爭工程之承攬權，惟承攬人於本件訴訟中施作未完成工程
      時未經被上訴人勸阻，而自兩造提出之存證信函內容觀之，內埔郵局地九十三
      號存證信函僅為上訴人請求被上訴人依約給付工程款之請求，屏東十五支局第
      二０八號存證信函係被上訴人請求催告上訴人依約復工，至內埔郵局第一四一
      號、第二四六號存證信函係上訴人催告請求被上訴人提供變更設計之相關文件
      等情，均有各該存證信函附卷可參。迄於本言詞辯論終結前兩造間承攬契約均
      無解除一節足信為實。是上訴人既依約完成四項切結書約定工作，雖未於期限
      內完成僅生給付遲延之責，而其給付遲延所生法律上效果，僅當事人是否依法
      主張其權利，如契約未解除前，其所完成之工作，仍生報酬給付請求權，而兩
      造間契約無依法解除，是上訴人依切結書所約定請求完工之報酬自屬可採。
（四）至被上訴人即定作人所主張之損害，以其已付工程款係為工程進行中按約逐項
      給付之各筆金額，由被上訴人提出之付款經過明細表及收據等件附卷可稽，是
      否足認為契約所生損害，及其金額為何均無經兩造會算結果，該部分無法認定
      確屬契約已發生之損害；至被上訴人主張因變更設計預估需支出七十萬元之費
      用部分，以該部分被上訴人自承僅為預估費用尚未實際向上訴人請求等詞在卷
      （見卷附本院九十年八月十六日準備程序筆錄），以該七十萬元債權性質上為
      尚未具體發生之債權，三百一十八萬零八百五十元部分之金額尚未具體會算確
      屬損害額，是該部分主張抵銷，核與民法關於抵銷須雙方二債權已屆清償期而
      可抵銷之適狀尚未相符，是被上訴人主張因上訴人工作既未於約定期限內完工
      ，因之其工程款請求權尚未成就，依約亦喪失工程款之請求權，及因上訴人無
      於切結書約定期限內完工，致使建築執照逾期作廢，被上訴人因須重新設計並
      申領建築執照，經建築師預估訪價結果，猶須支付七十萬元，連同契約已付工
      程款應認是被上訴人契約損失三百一十八萬零八百五十元，均因上訴人違約所
      致被上訴人之損害，縱認被上訴人應負給付工程款之責，請求抵銷等抗辯即無
      可採。
（五）再者，系爭工程房屋已完工而存在瑕疵情形，已說明如上，雖被上訴人於本院
      審理中主張瑕疵修補，以該部分被上訴人無提出瑕疵修補所需費用以供本院審
      酌，且迄於言詞辯論終結前始終無進行任何瑕疵修補工程，是該部分以被上訴
      人無舉證證明可扣除之瑕疵費用為何，參酌民事訴訟法關於主張有利於己之事
      實應負舉證責任之法則，該部分定作物瑕疵修補部分被上訴人無具體證明修補
      所需費用，是被上訴人雖主張定作物應予瑕疵，該部分於法雖得扣除，但金額
      無法特定，是被上訴人該部分抗辯於法無從自本件工程款扣除之。
五、綜上所述，上訴人主張依據切結書完成工作既屬可採，被上訴人上開抵銷及瑕疵
    修補扣除等抗辯為無法證明確實而得與本件工程款抵銷或為扣除費用，從而上訴
    人依據承攬之法律關係所生報酬請求權即屬有據，其中系爭工程完工日期既非於
    約定期限之八十六年三月三十日完成，兩造無法具體證明完工時期，而於原審勘
    驗時被上訴人丙○○自認該時已完成，是原審勘驗之日確屬完工一節可認屬實，
    上訴人主張八十六年三月三十日完工已無法認定為實，其復無具體證明確實完工
    日期，應以原審勘驗之八十八年四月二十六日為本件請求工程之完工日期足可認
    定，是以上訴人請求被上訴人給付如聲明所示金額及自八十八年四月二十六日起
    算之法定遲延利息為有理由，應予准許，原審為上訴人敗訴之判決，尚有未洽。
    上訴意旨指摘原判決不當，求予廢棄改判，為有理由，爰由本院予以廢棄改判如
    主文第二項所示；至上訴人逾此部分之利息請求為無理由，應予駁回，原審判決
    就此部分為上訴人敗訴之判決，核於法無不合，上訴意旨求予廢棄改判，為無理
    由，應予駁回其上訴。
六、本件判決基礎已臻明確，兩造其餘攻擊防禦及舉證，核與判決無影響，爰不另一
    一論述，附此敘明。
據上論結，本件上訴為一部有理由，一部無理由，依民事訴訟法第四百三十六條之一
第三項、第四百四十九條第一項、第四百五十條、第七十九條但書，判決如主文。
中      華      民      國    九十      年      十一      月      七    日
                                    臺灣屏東地方法院民事第一庭
~B審判長法官  李麗芳
~B法      官  洪乙心
~B法      官  潘  快
右正本證明與原本無異。
不得上訴
~B法院書記官  鄭美雀
中      華      民      國    九十      年       十一     月      九    日


司法院資訊處製作；財團法人民間司法改革基金會備份。
